【裁判字號】    96,易,2216
【裁判日期】    970620
【裁判案由】    妨害名譽
【裁判全文】
臺灣士林地方法院刑事判決              96年度易字第2216號
公  訴  人  臺灣士林地方法院檢察署檢察官
被      告  丙○○
            戊○○
上列被告因妨害名譽案件，經檢察官提起公訴（96年度偵續字第
266 號），本院判決如下：
    主  文
丙○○共同意圖散布於眾，而指摘足以毀損他人名譽之事，處罰
金新臺幣捌仟元，如易服勞役，以新臺幣壹仟元折算壹日。減為
罰金新臺幣肆仟元，如易服勞役，以新臺幣壹仟元折算壹日。
戊○○共同意圖散布於眾，而指摘足以毀損他人名譽之事，處罰
金新臺幣陸仟元，如易服勞役，以新臺幣壹仟元折算壹日。減為
罰金新臺幣仟元，如易服勞役，以新臺幣壹仟元折算壹日。
    事  實
一、戊○○曾於臺北市○○區○○街1 段252 號1 樓丁○○所經
    營之臺北市私立真常十童心圓文理短期補習班（下稱童心圓
    補習班）擔任老師，因上班時數鐘點費之計算方式與班主任
    丁○○意見不同，遂於民國95年9 月14日晚上7 時許，偕同
    胞姊戴吟芳、姊夫吳孟勳、表弟丙○○及母親等人，至童心
    圓補習班找丁○○理論，雙方一言不合，補習班督導甲○○
    與吳孟勳、戴吟芳發生肢體衝突，致戴吟芳當場昏倒，甲○○、吳孟勳分別受傷（甲○○、吳孟勳、戴吟芳3 人涉嫌傷
    害部分，業經撤回告訴，檢察官不起訴處分確定）。詎戊○○與丙○○見狀，共同基於意圖散布於眾之犯意聯絡，旋在
    該補習班前高喊「主任虐待勞工」等語，傳述足以毀損丁○○及童心圓補習班名譽之事。
二、案經丁○○告訴及臺北市政府警察局士林分局報告臺灣士林
    地方法院檢察署檢察官偵查起訴。
    理  由
壹、程序部分：
    證人吳孟勳、丁○○、乙○○、己○○於偵查中經具結之陳
    述，因無顯有不可信之情況，依刑事訴訟法第159 條之1 第
    2 項之規定，有證據能力，先予敘明。又按被告以外之人於
    審判外之言詞或書面陳述，除法律有規定者外，不得作為證
    據；又被告以外之人於審判外之陳述，雖不符合同法第159
    條之1 至第159 條之4 之規定，但經當事人於審判程序同意
    作為證據，法院審酌該言詞陳述或書面陳述作成時之情況，
    認為適當者，亦得為證據。當事人、代理人或辯護人於法院
    調查證據時，知有第159 條第1 項不得為證據之情形，而未
    於言詞辯論終結前聲明異議者，視為有前項之同意，刑事訴
    訟法第159 條第1 項及第159 條之5 分別定有明文。本判決
    下列所引用之各該證據，當事人於本院準備程序期日及審判
    期日中均表示同意作為證據方法而不予爭執，且迄至言詞辯
    論終結前亦未再聲明異議，本院審酌上開證據資料製作時之
    情況，尚無違法不當及證明力明顯過低之瑕疵，亦認為以之
    作為證據應屬適當。揆諸前開規定，爰逕依刑事訴訟法第
    159 條之5 規定，認前揭證據資料均有證據能力。
貳、實體部分：
一、訊據被告丙○○、戊○○矢口否認上揭事實，被告丙○○辯
    稱其看見表姐被打且昏倒，其並未惡意挑釁，並無招徠眾人
    或叫稱「主任欠錢不還、主任虐待勞工」、「老師打人」云
    云；被告戊○○辯稱：其僅有稱「老師打人」，並未叫喊「
    主任欠錢不還、主任虐待勞工」云云。
二、經查，（1）告訴人丁○○係童心圓期補習班之代表人，有
    台北市短期補習班立案證書影本附卷可稽（95年度他字第
    4189號卷─下稱他卷，第3頁）。（2）證人即童心圓補習班
    員工乙○○證稱：95年9月14日當天晚上，發生戊○○薪資
    爭執問題，雙方未達成共識，丙○○、戊○○在補習班門口
    外，對著在場的群眾喊叫老師打人、主任欠錢不還，旁邊圍
    觀的人問他們發生何事，他們就說主任欠錢不還，主任虐待
    勞工，因為有報警，警察來時，他們二人還在叫喊，警察就
    叫他們二人閉嘴等語（96年偵續字第266號卷─下稱偵續卷
    ，第20頁，本院卷第39頁、第40頁）；另證人即童心圓補習
    班員工己○○證稱：95年9月14日當晚，丙○○、戊○○及
    他們的阿姨、戊○○的姐姐及其男朋友都有為薪資問題來補
    習班，有發生肢體及言語上之衝突，其在櫃台及旁邊的教室
    有聽到戊○○、丙○○在門口之馬路及對面喊老師打人，主
    任虐待員工，主任欠錢不還，喊得很大聲，那時戊○○的姊
    姊已經昏倒，戊○○的聲音很高亢，其可判斷她的聲音，喊
    叫的男生只有丙○○等語（偵續卷第21頁、本院卷第42頁）
    ；另證人即補習班督導甲○○證稱：其在補習班從事需要電
    腦的作業，例如老師之排班調動，當天吳孟勳、戴吟芳在門
    口叫囂，其去排除，因此發生肢體衝突，因為吳孟勳伸手到
    其喉嚨部位，其咬吳孟勳之手流血致地上有血跡，發生這樣
    衝突後，丙○○、戊○○在馬路上招攬群眾說主任欠錢不還
    ，虐待勞工，警察來時他們還在馬路大叫主任欠錢不還，虐
    待勞工，警察叫他們閉嘴，他們就沒再叫囂等語（本院卷第
    46頁、第47頁），互核證人乙○○、己○○、甲○○所述相
    符，且證人乙○○、己○○均曾與被告戊○○、丙○○同事
    ，無勞資糾紛，對被告戊○○、丙○○之聲音應相當熟悉，
    不致誤認，亦不致故意誣陷被告2 人，是綜上證人乙○○等
    人上開證述應堪採信，堪認被告2 人次案發時在同心圓補習
    班門口馬路上對著圍觀群眾或路人持續喊叫「主任虐待勞工
    」。（3） 按刑法第310 條誹謗罪之成立，必須意圖散布於
    眾，而指摘或傳述足以毀損他人名譽之具體事實，倘僅抽象
    的公然為謾罵或嘲弄，並未指摘具體事實，則屬刑法第309
    條第1 項公然侮辱罪範疇。被告戊○○、丙○○在馬路上對
    著圍觀群眾或路人喊叫「主任虐待勞工」，其表達之內容係
    具體指摘特定的事實，而非抽象的謾罵，而被告戊○○明知
    其與告訴人丁○○對於支薪方式之雙方認知有差異，告訴人
    丁○○並非故意不給錢，苛待員工，且被告戊○○亦稱「補
    習班沒有對我不好」等語（偵續卷第22頁），證人乙○○證
    稱：不可能有主任虐待勞工之事等語（偵續卷第20頁），證
    人己○○證稱：其未被補習班虐待等語（偵續卷第21頁），
    職是被告戊○○、丙○○指摘班主任即告訴人丁○○「主任
    虐待勞工」一節，即非屬實。而指摘他人「虐待勞工」，亦
    使人認知該他人不仁厚、殘暴、苛刻、缺乏人性，自足以毀
    損他人名譽。再者，據上開證人江翠音、己○○、甲○○證
    述，被告2 人係在馬路上對不特定之圍觀民眾反覆訴求「主
    任虐待勞工」，直到警察到來制止為止，衡諸被告2 人發言
    之場所係馬路之公共場所，發言之對象係不特定之路人或圍
    觀群眾，且反覆為之直至員警阻止等各種情況，被告2 人顯
    有將「主任虐待勞工」此一不實訊息散布於眾之意圖甚明。
    （4 ）綜上，事證明確，被告犯行洵堪認定，應依法論處。
三、核被告丙○○、戊○○所為，均係犯刑法第310條第1項之誹
    謗罪。被告2 人有犯意聯絡，行為分擔，為共同正犯。被告
    2 人多次在上開時地喊叫「主任虐待勞工」，乃係單一行為
    ，數個階段，持續侵害同一法益，應係行為之接續進行，僅
    論一罪。爰審酌被告二人年輕思慮不週，因薪資糾紛引發親
    人與補習班員工之肢體衝突，一時衝動之犯罪動機、目的、
    手段、對告訴人所生之名譽損害、告訴人不願原諒被告2 人
    及被告戊○○、丙○○之犯後態度等一切情狀，分別量處如
    主文所示之刑，並諭知易服勞役之折算標準。且查被告2 人
    本案之犯罪時間在96年4 月24日前，符合中華民國九十六年
    罪犯減刑條例得減刑之要件，爰依該條例之規定減刑二分之
    一，並諭知易服勞役之折算標準。
四、起訴書認被告2人於案發時喊叫「老師打人」、「主任欠錢
    不還」亦涉嫌誹謗罪。按刑法第310條第3項關於對於所誹謗
    之事，能證明其為真實，及刑法第311條第3項關於以善意發
    表言論，因對於可受公評之事而為適當評論，設有阻卻違法
    事由之規定，前者則係基於「真實抗辯原則」，後者即為表
    彰「合理評論原則」，故而如行為人所為評論以攸關於公眾
    事物事實為基礎，為期保障一般大眾對於公眾事物的自由發
    抒評論以促使公共事務免於瑕疵，若限定表達者必須在陳述
    相關事實前均需做自我的事前檢查，確信確為真實未罹於法
    律責任後始得為之，則此「寒蟬效應」反降低公眾事務因經
    由公開討論而進步之機會，故必以在證明行為人係基於故意
    或重大過失而以「不實內容」侵害他人名譽時，行為人始應
    就此誹謗言論負法律責任。經查：（1）依證人江翠音、己○○雖證述被告2人有稱「老師打人」、「主任欠錢不還」
    等語，惟據證人甲○○證稱：當晚與吳孟勳、戴吟芳有發生
    肢體衝突，誠如前述，並有吳孟勳、戴吟芳、甲○○之診斷
    證明書附卷可按（他卷第38頁至第39頁背面），而證人甲○○在童心圓補習班任督導，被告2 人因認甲○○是補習班老
    師，於案發時喊叫「老師打人」並非毫無所據，是基於「真
    實抗辯原則」，被告2 人此部分之發言即不成立誹謗罪。（
    2 ）被告戊○○陳稱與補習班薪資認知有差距，其認知之鐘
    點是從打卡開始計算，補習班是以實際教學時數言算，因此
    有新台幣（下同）4 千多元差距等語（偵續卷第22頁），告
    訴人丁○○證稱：其當天答應給4 千多元差距，但對方不願
    意談，後來透過律師薪資已解決等語（偵續卷第22頁），可
    見被告戊○○與告訴人丁○○關於支薪方式確有爭議，被告
    戊○○因此認為告訴人丁○○積欠其薪資，被告2 人基於此
    種認知偕同親人前往童心圓補習班向告訴人丁○○要求支付
    薪資差額未果，因此主觀上認為告訴人丁○○積欠薪資，而
    對群眾呼叫「主任欠錢不還」，誠難認被告2 人主觀上有誹
    謗之故意，自難以誹謗罪相繩。（3） 綜上，被告2 人於案
    發時喊叫「老師打人」、「主任欠錢不還」，此部分尚不構
    成誹謗罪，因起訴書認此部分之行為，與前開有罪部分之犯
    行具實質上一罪之關係，爰就此部分不另為無罪之諭知，附
    此敘明。
據上論斷，應依刑事訴訟法第299條第1項前段、刑法第28條、第
310條第1項、第42條第3項前段，中華民國九十六年罪犯減刑條
例第2條第1項第3款、第7條，刑法施行法第1條之1第1項、第2項
前段，判決如主文。
本案經檢察官湯偉祥到庭執行職務
中    華    民    國    97    年    6    月    20    日
                  刑事第三庭法  官  杜惠錦
以上正本證明與原本無異。
如不服本判決，應於收受送達後10日內向本院提出上訴書狀，其
未敘述上訴理由者，應於上訴期間屆滿後20日內向本院補提理由
書狀（均須按他造當事人之人數附繕本）。
                            書記官  蘇彥宇
中    華    民    國    97    年    6     月   23    日
附錄本件論罪科刑法條全文：
中華民國刑法第310 條（誹謗罪）
意圖散布於眾，而指摘或傳述足以毀損他人名譽之事者，為誹謗
罪，處1 年以下有期徒刑、拘役或5 百元以下罰金。
散布文字、圖畫犯前項之罪者，處 2 年以下有期徒刑、拘役或 1
千元以下罰金。
對於所誹謗之事，能證明其為真實者，不罰。但涉於私德而與公
共利益無關者，不在此限。


司法院資訊處製作；財團法人民間司法改革基金會備份。
